【裁判字號】    97,消債更,776
【裁判日期】    990301
【裁判案由】    更生事件
【裁判全文】
臺灣士林地方法院民事裁定           97年度消債更字第776號
聲  請  人
即  債務人  甲○○○○○○
上列當事人聲請更生事件，本院裁定如下：
    主  文
更生之聲請駁回。
聲請費用由債務人負擔。
    理  由
一、聲請人聲請意旨略以：伊有不能清償債務之情事，且無擔保
    或無優先權之債務總額未逾新臺幣（下同）1,200 萬元，復
    未經法院裁定開始清算程序或宣告破產，且伊曾於民國97年
    間向最大債權金融機構即中國信託商業銀行股份有限公司（
    下稱中國信託銀行）請求前置協商，詎中國信託銀行以5 年
    內從事營業活動或從事小規模營業額平均每月逾20萬元以上
    為由予以退件。惟伊目前自營君岳有限公司( 下稱君岳公司
    ) ，該公司每月平均營業額約4 萬4,000 元，但營業淨利僅
    1 萬5,000 元，實無法負擔每月應繳納各債權銀行之費用，
    爰聲請更生云云。
二、按消費者債務清理條例（下稱消債條例）所稱消費者，指5
    年內未從事營業活動或從事小規模營業活動之自然人；前項
    小規模營業指營業額平均每月20萬元以下者，此觀該條例第
    2 條第1 、2 項自明。次按自債務人提出請求之翌日起逾30
    日不開始協商，或自開始協商之翌日起逾90日協商不成立，
    債務人得逕向法院聲請更生或清算，為消債條例第153 條所
    明定。查債務人為君岳公司之負責人，有商工登記資料公示
    查詢系統之公司及分公司基本資料查詢明細（見本院卷第57
    頁）在卷可稽。佐諸卷附臺北市商業管理局92年9 月19 日
    北市一字第920806058 號函、93年9 月27日北市一字第
    930805584 號函（見本院卷第33至34頁）及君岳公司自94
    年4 月至97年10月份之營業人銷售額與稅額申報書（見本院
    卷第109 至130 頁），可知該公司自92年9 月至94年2 月間
    暫停營業，其自94年3 月至97年10月間營業額平均每月為4
    萬5,388 元，是依上開資料形式審核，應認債務人為消債條
    例所稱之消費者，有該條例之適用。又依卷附中國信託銀行
    出具之前置協商退件通知函（見本院卷第30頁），顯示債務
    人曾檢附債權人清冊，以書面向最大債權金融機構即中國信
    託銀行請求前置協商，惟自開始協商之翌日起迄今已逾90日
    未成立協商，揆諸前揭規定，債務人自得向本院聲請更生，
    合先敘明。
三、復按債務人不能清償債務或有不能清償之虞者，得依消債條
    例所定更生或清算程序，清理其債務，該條例第3 條定有明
    文。又聲請更生或清算不合程式或不備其他要件者，法院應
    以裁定駁回之，但其情形可以補正者，法院應定期間先命補
    正，復為同條例第8 條所明定。另按債務人之清償能力，應
    綜合考量債務人之財產、信用及勞力，三者均無法清償債務
    時，始能認為債務人缺乏清償能力，而屬不能清償。是判斷
    債務人是否有不能清償或有不能清償之虞，宜綜合衡量債權
    人利用一般程序追償，是否會使其陷於無法重建更生之困境
    ，或使之客觀上陷於無法重建更生之具體危險等情。
四、經查，債務人自陳其經營君岳公司已23年，君岳公司既能維
    持營運達23年，迄今仍未歇業，實難認定其每月淨利僅有1
    萬5,000 元。債務人雖表示：現因景氣不佳影響，營收下滑
    至半營運狀態，僅維持發票開立正常狀態，並每月以800 元
    聘請立群會計事務所記帳，故營業淨（利）1 萬5, 000元為
    達成佣金之交易所得云云，惟其所述上情，與公司正常營運
    情形有間，復未舉證以實其說，已難採信。又據其提出之財
    政部臺北市國稅局95及96度綜合所得稅各類所得資料清單（
    見本院卷第17至18頁）所示，君岳公司並未申報債務人之所
    得，而債務人為該公司之負責人，則債務人每月收入是否果
    如其所陳報，抑或另有收入，亦堪質疑。另參酌債務人以雇
    主身分參加全民健康保險，投保金額為4 萬3,900 元，有保
    險對象投保歷史列印清單附卷可參（見本院卷第94頁），而
    依全民健康保險法第22條規定，雇主之投保金額為其營利所
    得，從而，應以其投保金額4 萬3,900 元，認列其每月收入
    為適當。又債務人陳報其每月須支出膳食費4,500 元、住宅
    費4, 500元、水電天然氣費606 元、電信費878 元、交通費
    1,000 元、日常必需品600 元、醫療費500 元、健保費1,99
    7 元，合計1 萬4,581 元。惟細繹其細目，關於住宅費4,50
    0 元，債務人陳稱目前所居之房屋為其配偶何一琪所有，該
    房地空間約60至70坪，僅債務人1 人居住，惟須繳納管理費
    4,500 元。是債務人雖非上開房地之所有權人，仍為使用權
    人，其1 人居住60至70坪之屋，顯逾一般人生活水準，有奢
    侈浪費之嫌，債務人應可分租他人收取租金以提高每月收入
    ，同時亦可降低每月住宅管理費支出。復酌內政部公布99年
    度臺北縣最低生活費為1 萬792 元等情，債務人每月必要支
    出應以1 萬792 元認列為適當。是以債務人每月收入扣除支
    出至少有3 萬3,108 元可自由支配。而據債務人提出之債權
    人清冊（見本院卷第7 頁），顯示債務人負擔無擔保或無優
    先權債務達108 萬8,868 元。上開債務若以1 月1 期、0%利
    率、每期清償3 萬3,108 元之清償方案，則債務人於33期內
    （相當3 年內）則可完全清償其債務（0000000 ÷33108 ＝
    32.89 ），難認債務人有不能清償債務之情事；縱依消債條
    例第53條第2 項規定更生方案最終清償期為6 至8 年，而以
    1 月1 期、共96期、0%利率分期清償，則債務人每月僅須清
    償1 萬1,343 元（0000000 ÷96），即可全部清償完畢。若
    債權人利用一般追償程序，強制執行債務人每月收入之1/3
    ，約1 萬4,633 元（43900 ÷3 ）亦足清償所欠債務，不致
    使債務人陷於無法重建更生之困境。況債務人為君岳公司之
    負責人，該公司所營事業範圍包括各種珠寶玉石珊瑚瑪瑙之
    買賣業務，有商工登記資料公示查詢系統之公司登記資料查
    詢明細（見本院卷第57頁）附卷可稽，債務人所營之珠寶等
    高價值動產雖未陳報，惟衡諸常情，應認債務人確有未據陳
    報之相當資產。從而，應認債務人有固定收入，且有清償能
    力，即使債權人利用一般程序追償，客觀上亦無使債務人陷
    於無法重建更生困境之具體危險。綜上所述，實難認債務人
    有何不能清償債務或有不能清償之虞之情事，本件聲請既不
    符合消債條例第3 條所定要件，且上開欠缺又屬無從補正，
    依前揭規定及說明，自應駁回其聲請。
五、另最大債權金融機構即中國信託銀行於97年7 月7 日對債務
    人前置協商之申請予以退件，是債務人與中國信託銀行雙方
    尚未實質踐行協商程序，債務人自得再向中國信託銀行申請
    協商，附此敘明。
六、爰裁定如主文。
中    華    民    國    99    年    3     月    1    日
                  民事第二庭  法      官  王怡雯
上為正本係照原本作成。
如不服本裁定，應於裁定送達後10日內，以書狀向本院提出抗告
，並繳納抗告費新臺幣1千元。
中    華    民    國    99    年    3     月    1    日
                              書  記  官  周嫣蘋

司法院資訊處製作；財團法人民間司法改革基金會備份。
